最高法院刑事判決
111年度台上字第4695號
上  訴  人  劉丁柱                    



選任辯護人  金學坪律師
            陳觀民律師
上  訴  人  陳建東                     



選任辯護人  蔡宜耘律師
上列上訴人等因違反組織犯罪防制條例等罪案件，不服臺灣高等
法院中華民國111年7月20日第二審判決（110年度上訴字第1132
號，起訴案號：臺灣臺北地方檢察署109年度偵字第13834、1383
5、13901、14232、17501、17502號，109年度毒偵字第2028號，
109年度少連偵字第113、114、126號），提起上訴，本院判決如
下：
    主  文
上訴駁回。
    理  由
壹、上訴人劉丁柱對原判決事實欄（下稱事實欄）一、一之㈢及
    上訴人陳建東對事實欄一、一之㈠、㈡、㈣之上訴部分：
按刑事訴訟法第377條規定：上訴於第三審法院，非以判決違背
法令為理由，不得為之。是提起第三審上訴，應以原判決違背法
令為理由，係屬法定要件。如果上訴理由書狀並未依據卷內訴訟
資料，具體指摘原判決不適用何種法則或如何適用不當，或所指
摘原判決違法情事，顯與法律規定得為第三審上訴理由之違法情
形，不相適合時，均應認其上訴為違背法律上之程式，予以駁回
。
本件原判決①關於事實欄一之㈡、㈣部分，維持第一審分別論處陳
建東成年人與少年共同犯剝奪他人行動自由未遂、既遂各1罪刑
（即原判決附表【下稱附表】二編號2、4部分，各處有期徒刑6
月【如易科罰金，以新臺幣《下同》1千元折算1日】；8月）之判
決，駁回陳建東就此2部分在第二審之上訴；②撤銷第一審關於劉
丁柱事實欄一及一之㈢部分之科刑判決，改判仍依想像競合犯之
例，從一重論處劉丁柱犯主持犯罪組織罪刑（即附表一編號1部
分，係一行為觸犯主持犯罪組織罪、成年人與少年共同犯恐嚇危
害安全罪，處有期徒刑4年）；③撤銷第一審關於陳建東事實欄一
及一之㈠部分之科刑判決，改判仍依想像競合犯之例，從一重論
處陳建東犯主持犯罪組織罪刑（即附表二編號1部分，係一行為
觸犯主持犯罪組織罪、恐嚇取財罪，處有期徒刑3年6月），並分
別為沒收（追徵）之宣告；均已詳敘其調查證據之結果及證據取
捨並認定事實之理由；所為論斷，均有卷存證據資料可資覆按。
劉丁柱、陳建東（以下合稱「上訴人等」）之上訴意旨略稱：
劉丁柱部分：
　林賢傑、周翌儒、莊捷盛、陳政隆、吳秉珅、楊俊傑等人，於
  警詢或偵查中，或曾稱劉丁柱是天道盟太陽會大同分會（下稱
  大同分會）會長，但多係聽聞，或稱看到劉丁柱於公祭時配戴
  會長徽章，其中莊捷盛稱劉丁柱以前是會長現在不是會長、陳
  政隆稱劉丁柱已經不是會長已經退出一段時間，楊俊傑則於偵
  查中稱劉丁柱已經被總會除名云云，顯然均非劉丁柱自承或公
  開，否則上開證人是大同分會之成員或組長，豈會如此歧異？
  而徐健傑亦於偵查中證稱伊不知大同分會會長為何人，嗣林賢
  傑、莊捷盛、楊俊傑、陳政隆、吳秉珅、周翌儒、陳建東等人
  ，已分別於第一審時證稱劉丁柱並非大同分會會長，原審就此
  等有利於劉丁柱之證詞未說明取捨之理由，有違反證據法則及
  判決理由不備之違法。
陳建東部分：
㈠原判決就大同分會發起之時點，無論係認定「民國107年下旬某
  時起」或「同年10月」，都只有劉丁柱、陳建東，其他所謂組
  織成員徐健傑、莊捷盛、楊俊傑、陳政隆、林賢傑等人，依原
  判決認定，係於108年間先後加入大同分會，在此之前，顯然
  不構成組織犯罪防制條例所規定之「三人以上」之犯罪構成要
  件，則原判決認定大同分會係自「l07年下旬某時起」成立之
  犯罪組織，實與組織犯罪防制條例第2條之規定相違，有不適
  用法則或適用不當之違法。
㈡陳建東雖於甲男（91年9月生，姓名詳卷）因案要去少年觀護所
  時，得知甲男當時係未滿18歲之少年，然並不知甲男出所後是
  否仍未滿18歲，原審僅憑陳建東知悉甲男因案去少年觀護所時
  為未滿18歲之少年，即認定陳建東與甲男共犯事實欄一之㈡、㈣
  之罪時，仍明知甲男未滿18歲，依兒童及少年福利與權益保障
  法第112條第1項規定加重其刑，有判決理由不備之違法。
㈢陳政隆於偵查中之供述，證人吳紹琥、潘曄蓉、王誠忠之證詞
  ，及卷附大道創意熱炒餐廳監視錄影畫面、錄音譯文等證據，
  並不足以證明陳建東有事實欄一之㈡部分犯行，原判決未就倘
  陳政隆係聽命陳建東指示而率眾要帶走吳紹琥，則何以不在抵
  達時即直接將吳紹琥帶走，反而要費時協商？顯見陳政隆與吳
  紹琥見面，目的並非要剝奪吳紹琥之行動自由，原判決復未說
  明為何陳政隆率20人去與吳紹琥協商，必然是經陳建東指示陳
  政隆剝奪吳紹琥行動自由，有違證據法則及判決不備理由之違
  法。
㈣關於事實欄一之㈣部分，方威志於第一審時稱陳建東在現場有幫
  伊講話，請從輕量刑，其餘被告請從重量刑等語，顯見陳建東
  並非如原判決所指僅在一旁觀看，未出手阻止，且方威志於偵
  查中已證稱並非陳建東命其在未填金額空白借據上填寫年籍資
  料，原判決未憑證據即認陳建東僅在一旁觀看，且係陳建東命
  方威志填寫上開空白借據，不僅未審酌有利陳建東之證據，復
  未說明理由，有違證據法則及理由不備之違誤等語。
惟查：
證據之取捨及事實之認定，為事實審法院之職權，苟其判斷無
  違經驗法則或論理法則，復已敘述其憑以判斷之心證理由，即
  不能任意指為違法。
㈠原判決綜合卷內所有證據資料及調查證據之結果，於理由欄敘
  明認定劉丁柱、陳建東分別係太陽會大同分會會長、副會長，
  而劉丁柱有事實欄一所載主持犯罪組織犯行，陳建東則有事實
  欄一、一之㈡、㈣所載主持犯罪組織、成年人與少年共同犯剝奪
  他人行動自由未遂、既遂等犯行之得心證理由。另對於①劉丁
  柱否認主持犯罪組織犯行，辯稱：我只是把房屋出租給陳建東
  使用，我是民間遊藝協會理事長，不是大同分會會長，我未曾
  以會長自居，其餘共犯之指證內容僅為推測、聽聞之詞，我只
  有介紹陳建東給天道盟蕭澤宏，讓陳建東接任大同分會副會長
  ，大同分會從事什麼活動我不知道，也不知道其餘被告是否為
  大同分會成員，本案各犯行均為單一事件，非屬有結構性之持
  續性犯罪，且警方在案發第一時間搜索現場時從未發現有所謂
  會長等級之徽章或劉丁柱與陳建東等人之合照照片，亦未見劉
  丁柱有配戴任何徽章等語。②陳建東否認事實欄一之㈡、㈣犯行
  ，辯稱：事實欄一之㈡部分，我有交代莊捷盛等人去處理，但
  我沒有要他們把吳紹琥押回來，吳紹琥既然曾答應要用40萬元
  和解，卻避不見面，我只是要讓他知道我找他人很容易，我沒
  有要妨害他行動自由；事實欄一之㈣部分，我當時雖然在現場
  ，但都是方威志他們自己在談，我只有在旁邊抽菸，且陳政隆
  等人毆打方威志時我有制止，方威志也有說我是在幫他，且我
  有把名片給方威志，說會幫他主持公道等語，如何認與事實不
  符而無足採等情，詳予指駁。
㈡經核原判決關於事實欄一、一之㈡、㈣部分之採證認事並無違反
  經驗法則、論理法則，亦無任意推定犯罪事實、違背證據法則
  、調查職責未盡、判決理由不備、理由矛盾、不適用法則或適
  用法則不當之違誤。
㈢再：
⒈組織犯罪防制條例第3條第1項前段，對於發起、主持、操縱、
  指揮犯罪組織等不同層次之犯行，均予規範處罰，以收遏制之
  效。而所謂「發起」，係指倡導發動；「主持」，係指主事把
  持；「操縱」，係指幕後操控；至於「指揮」者，雖非「主持
  」，然就某特定任務之實現，得指使命令犯罪組織成員，決定
  行動之進退行止，與同條項後段之「參與」犯罪組織之人，係
  聽取號令，實際參與行動之一般成員有別。是上述「發起、主
  持、操縱、指揮」，各係指犯罪組織創立、管理階層所為之犯
  行，雖不排斥其實行行為隨犯罪歷程之發展而有重合，然其中
  除「發起」係從無到有外，其他均係管理階層之犯行，以已有
  犯罪組織存在為前提。依原判決認定之事實，陳建東係基於主
  持犯罪組織之犯意，「接任」大同分會之副會長（見原判決第
  2至3頁），並於理由內敘明大同分會如何屬組織犯罪防制條例
  所定之犯罪組織，以及前天道盟盟主蕭澤宏係如何二度透過劉
  丁柱要求陳建東接任大同分會副會長等旨（見原判決第30至34
  頁），顯然大同分會原已存在，並無須賴徐健傑、莊捷盛、楊
  俊傑、陳政隆、林賢傑等人加入，始構成犯罪組織至明，自無
  何適用法則不當或不適用法則之違誤。
⒉證人之證述內容，如係以其親身體驗之事實作為證據方法，即
  非單純之傳聞，自有證據能力。又證據之證明力係由法院本於
  確信自由判斷，證人前後陳述未盡一致者，採信其部分陳述時
  ，當然排除其他部分之陳述，此為法院取捨證據法理上之當然
  結果；縱未於判決理由內說明捨棄他部分陳述，而僅說明採用
  某部分陳述之理由，於判決本旨並無影響，與判決不備理由亦
  有未合。原判決已援引證人陳建東及林賢傑於偵查中之證詞、
  證人楊俊傑及吳秉珅於偵查、第一審時之證詞，詳為說明其等
  係如何因與劉丁柱接觸及親自見聞劉丁柱參加公祭時配戴象徵
  會長之徽章，而知悉劉丁柱為大同分會會長等情（見原判決第
  34至36頁），此均係其等依直接觀察及以個人實際經驗為基礎
  而陳述，並非傳述或聽聞自他人，原判決用以作為認定劉丁柱
  係大同分會會長之證據，並無適用證據法則不當之違誤。至莊
  捷盛於偵查中之證詞，係聽聞自陳建東或楊俊傑（見原判決第
  34頁），原判決引為認定劉丁柱係大同分會會長之證據，雖有
  未洽，惟除去此部分有瑕疵之證據，於判決結果不生影響，仍
  不得據為第三審上訴之合法理由。又原判決係綜合上開證人之
  證詞，佐以卷內相關證據資料，參互斟酌判斷，認定劉丁柱係
  大同分會會長並主持該犯罪組織等情（見原判決第34至41頁）
  ，核與卷內資料相符，且屬原審採證認事之職權範圍。原審縱
  使未採上開證人其他相異之證詞，亦係證據取捨之當然結果，
  仍不得執此指摘原判決有理由不備之瑕疵。　　　
⒊對於被告有利之證據不採納者，應在判決內說明其理由，否則
  ，固有判決理由不備之違法。然所謂對於被告有利之證據，係
  指該等證據，客觀上與該判決認定之犯罪事實有相當之關聯而
  可為被告有利之認定，且於判決主旨有影響者而言。若非如此
  ，則判決理由內縱未一一指駁並說明其不採納理由，亦不能指
  該判決有理由不備之違法。　
⑴原判決關於事實欄一之㈡部分，已綜合陳建東於第一審、上訴（
  第二審）狀及原審準備程序時之自白、莊捷盛於第一審及原審
  之自白、證人吳紹琥、潘曄蓉、王誠忠之證詞，暨卷附陳建東
  與莊捷盛於109年1月18日之LINE對話訊息截圖、大道創意熱炒
  餐廳監視錄影畫面、錄音譯文等證據資料，詳述如何論斷陳建
  東有事實欄一之㈡部分犯行，並敘明陳政隆證稱陳建東不知情
  乙節何以不可採等情（見原判決第19至21頁）；核與卷內資料
  相符，且屬原審採證認事之職權範圍。至陳政隆在抵達時有無
  立即將吳紹琥帶走，並不影響此部分犯罪事實之認定，縱原判
  決就此未說明，亦難謂有適用證據法則不當、判決理由不備之
  違誤。　
⑵依卷內資料，事實欄一之㈣之被害人方威志固於第一審準備程序
  時陳稱：量刑部分，因為陳建東在現場有幫我講話，請從輕量
  刑等語（見第一審卷二第317頁），然共同正犯間，非僅就其
  自己實行之行為負其責任，並在犯意聯絡之範圍內，對於他共
  同正犯所實行之行為，共同負責。原審就事實欄一之㈣部分，
  認定陳建東與楊俊傑、陳政隆、甲男，共同基於剝奪方威志行
  動自由之犯意聯絡，而為此部分犯行（見原判決第6至7頁）；
  縱其並未親自動手，亦不影響其構成此部分事實之認定。何況
  ，前開方威志所述，僅係針對量刑而言，而原判決為此部分之
  量刑時，亦已將「被害人量刑之請求」納入考量（見原判決第
  49頁），是方威志前揭陳述，仍不影響陳建東此部分犯罪事實
  之認定。縱原判決未逐一說明，亦難謂有違證據法則、判決理
  由不備之違誤。
⒋兒童及少年福利與權益保障法第112條第1項前段規定：「成年
  人教唆、幫助或利用兒童及少年犯罪或與之共同實施犯罪或故
  意對其犯罪者，加重其刑至二分之一」，雖係以年齡作為加重
  刑罰之要件，但不以行為人明知其年齡為必要，其若具有不確
  定故意，仍有適用。關於陳建東成年人與行為時仍為少年之甲
  男共同實施犯罪而加重其刑部分，原判決已敘明：陳建東係成
  年人，且其於第一審準備程序供稱是甲男因案要去少年觀護所
  時，才知悉甲男未成年等語，再參以楊俊傑及甲男於偵查時所
  述，可知其等係同時於108年6月加入大同分會，而甲男於108
  年11月28日因案入少年觀護所，並於109年1月2日出所等情，
  認定陳建東至遲於甲男因案入少年觀護所時，已明知或可得而
  知甲男當時為未滿18歲之少年，仍與甲男共犯事實欄一之㈡、㈣
  之犯行，應依兒童及少年福利與權益保障法第112條第1項前段
  規定加重刑罰之責等旨（見原判決第47至48頁）。經核並無不
  合。何況，依前揭原判決所載，甲男因案入少年觀護所約僅1
  個月即出所，陳建東於甲男入所時既知悉或可得而知甲男係未
  滿18歲之少年，則於甲男出所未久之109年1月18日、同年2月2
  4日，尚非無從預見甲男仍為未滿18歲之少年，猶於該時與之
  分別共同實施事實欄一之㈡、㈣犯罪，原判決認其此部分有與少
  年共犯之認識，亦無違經驗及論理法則。
㈣上訴人等之上開上訴意旨所指各節，或係就無礙於事實認定之
  事項，或係重執其等在原審辯解各詞，或執其等個人主觀意見
  ，就原審採證認事適法職權行使及原判決已明白論斷之事項，
  再為爭執，俱難認係上訴第三審之適法理由。
上訴人等之其他上訴意旨並未依據卷內訴訟資料，具體指摘原
  判決關於事實欄一、一之㈡、㈣部分有何違背法令之情形，核與
  法律規定得為第三審上訴理由之違法情形不相適合。
綜上，應認劉丁柱對事實欄一部分及陳建東對事實欄一、一之㈡
  、㈣部分之上訴均違背法律上之程式，俱予駁回。　
又：劉丁柱就事實欄一之㈢所犯刑法第305條、兒童及少年福利與
權益保障法第112條第1項之成年人與少年共同犯恐嚇危害安全罪
名、陳建東就事實欄一之㈠所犯刑法第346條第1項之恐嚇取財罪
名（按：第一審就此等部分亦均為有罪判決），分屬刑事訴訟法
第376條第1項第1款、第6款所列，不得上訴於第三審法院之案件
。縱該等罪名分別與劉丁柱、陳建東就事實欄一所犯主持犯罪組
織罪名部分，具有一行為觸犯數罪名之想像競合關係而為裁判上
一罪；但其等對主持犯罪組織罪名部分之上訴，既屬不合法而應
從程序上予以駁回，無從為實體上判決，則對於劉丁柱就事實欄
一之㈢所犯成年人與少年共同犯恐嚇危害安全罪名、陳建東就事
實欄一之㈠所犯恐嚇取財罪名部分，亦無從適用審判不可分原則
而為實體上審判。劉丁柱對原判決關於事實欄一之㈢成年人與少
年共同犯恐嚇危害安全罪名、陳建東對原判決關於事實欄一之㈠
恐嚇取財罪名部分之上訴亦不合法，俱予駁回。
貳、劉丁柱對事實欄一之㈤、陳建東對事實欄一之㈢上訴部分：
按刑事訴訟法第376條第1項所列各款之案件，除有該項但書情
  形，其經第二審判決者，不得上訴於第三審法院，法有明文。
查：
㈠原判決維持第一審關於事實欄一之㈤部分，論處劉丁柱犯刑法第
  346條第1項之恐嚇取財罪刑（即附表一編號2部分，處有期徒
  刑10月）之判決；另關於事實欄一之㈢部分，論處陳建東犯刑
  法第305條、兒童及少年福利與權益保障法第112條第1項之成
  年人與少年共同犯恐嚇危害安全罪刑（即附表二編號3部分，
  處有期徒刑5月，如易科罰金，以1千元折算1日），分別駁回
  劉丁柱、陳建東此等部分在第二審之上訴。
㈡核此等部分，係屬刑事訴訟法第376條第1項第1款、第6款所列
  之案件；依上開說明，既經原審及第一審均為有罪判決，自不
  得上訴於第三審法院。
綜上，劉丁柱對事實欄一之㈤、陳建東對事實欄一之㈢部分提起
  上訴，顯均為法所不許，俱予駁回。
據上論結，應依刑事訴訟法第395條前段，判決如主文。
中　　華　　民　　國　　111 　年　　11　　月　　3 　　日
                  刑事第四庭審判長法　官  林  立  華
                                  法　官  謝  靜  恒
                                  法　官  林  瑞  斌
                                  法　官  王  敏  慧
                                  法　官  李  麗  珠
本件正本證明與原本無異
                                  書記官
中　　華　　民　　國　　111 　年　　11　　月　　8 　　日